【裁判字號】    95,上訴,1281
【裁判日期】    950712
【裁判案由】    毒品危害防制條例
【裁判全文】
臺灣高等法院刑事判決                95年度上訴字第1281號
上  訴  人  臺灣桃園地方法院檢察署檢察官
被      告  甲○○
指定辯護人  本院公設辯護人  李廣澤
上列上訴人因毒品危害防制條例案件，不服臺灣桃園地方法院93
年度訴字第1707號，中華民國95年1月12日第一審判決（起訴案
號：臺灣桃園地方法院檢察署93年度偵字第11748號），提起上
訴，本院判決如下：
    主  文
上訴駁回。
    理  由
一、本件公訴意旨略以：
    甲○○於民國（下同）九十三年四月十二日下午三時至三時
    五十分間，以所有0000000000號行動電話，與配
    合警察追查毒品來源之許良有聯繫，約定出售新台幣（下同
    ）三千元之第一級毒品海洛因予許良友，嗣於當日下午四時
    十分許，依約至桃園縣八德市○○街三四巷口處交易時，場
    為警查獲，並扣得隨身攜帶海洛因二包（共重一點四公克）
    、0000000000號行動電話乙具。因認被告涉犯毒
    品危害防制條例第四條第一項、第六項之販賣第一級毒品未
    遂罪嫌云云。
二、按犯罪事實應依證據認定之，無證據不得認定犯罪事實；又
    不能證明被告犯罪者，應諭知無罪之判決，刑事訴訟法第一
    百五十四條第二項、第三百零一條第一項分別定有明文；另
    按認定犯罪事實應憑積極證據，倘積極證據不足以為不利於
    被告事實之認定時，即應為有利被告之認定，更不必有何有
    利之證據，最高法院三十年上字第八一六號著有判例，所謂
    「積極證據足以為不利被告事實之認定」，依據同院七十六
    年臺上字第四九八六號判例意旨，係指據為訴訟上證明之全
    盤證據資料，在客觀上以達於通常一般之人均不致於有所懷
    疑，而得確信被告確曾犯罪之程度；若未達到此一程度，而
    有合理懷疑之存在時，即無從為被告有罪之確信。
三、本件公訴人認被告甲○○涉有上開罪嫌，無非係以被告於警
    詢所為之陳述、證人許良有於警詢之證述，扣案之第一級毒
    品海洛因二小包（毛重1.4公克）及行動電話一支為其主要
    論據。惟訊據被告甲○○，固坦承有於右揭時、地，持有第
    一級毒品海洛因二包為警查獲之事實不諱，惟堅詞否認有何
    販賣第一級毒品海洛因之犯行，其於原審辯稱：「伊當天係
    許良有打電話跟伊要毒品，因為伊手上沒有，所以伊通知藥
    頭並約在查獲地點要跟藥頭拿藥，在伊身上扣到的海洛因就
    是跟藥頭拿的藥，伊並未販賣海洛因，證人許良有於警詢所
    為之陳述不實等語，又辯護人為被告辯稱略以：公訴人並未
    舉證證明被告於證人許良有此次誘約前，即具有販賣海洛因
    之事實，本件應屬『陷害教唆』。」等語；於本院審理時辯
    稱：「兩包海洛因是我被查獲的兩分鐘前才拿到而已，我自
    己要吸用，許良有有打電話給我，問我說我這裡有沒有海洛
    因，許良有打電話給我的時候，我在八德市，他打第三通電
    話給我的時候，我告訴他如果要海洛因的話，我介紹他直接
    找藥頭拿就可以。」云云；公設辯護人李辯護人為被告辯護
    稱：「證人許良有證述只跟被告購買過安非他命，這次說要
    購買海洛因是配合警方釣被告，顯然沒有証據証明被告有販
    賣海洛因的意圖，許良有的證言沒有證據能力，檢察官所指
    無理由，請駁回其上訴，維持原審判決。」等詞。
四、本院查：
（一）證人許良有於九十三年四月十二日上午七時三十分許，因
      持有第二級毒品安非他命遭警查獲，而於同日上午九時三
      十五分許製作第一次警詢筆錄，證人許良有於該次筆錄中
      陳稱：「（警方在現場查獲一小包安非他命是何人所有？
      ）是我本人的。」、「（毒品來源為何？）是跟一名綽號
      阿文的男子購買的。」、「（如何購買，代價多少？該阿
      文男子年籍資料為何？）我是打0000000000號給阿文，約
      地方交易，每一小包含袋零點八公克一千元整，我只知道
      他叫阿文，其餘不詳。」云云（參見一審卷第九十九頁至
      第一０一頁）；然於同日下午六時許，於桃園分局刑事組
      製作第二次警詢筆錄時則改稱：「（今日你帶同警方查獲
      之情形為何？）我以0000000000之電話撥打甲○○電話
      0000000000，並且在電話中說：『我要向他拿新台幣三千
      元的貨，』，甲○○說好，並叫我等一下，並且約在介壽
      路火鍋店旁邊的台灣銀行，我當時打電話時，都有帶回警
      方在車上，並且在八德市○○街34巷發現甲○○，我就告
      訴警方，該人就是甲○○，就有兩個警察下去抓他，後來
      的事情，我就不知道。」、「（你向甲○○購買過多少次
      毒品？詳細之時間？地點？各為何？都是購買何種毒品？
      ）我從二個多月前就開始跟甲○○購買毒品，大概買過四
      至五次毒品，每次地點都是約在台灣銀行前，但詳細的時
      間我不記得，我都是跟他購買安非他命毒品，最後一次向
      他購買安非他命毒品，買新台幣一千元，約0.8公克左右
      ，交易地點是在台灣銀行前，九十三年四月八日下午二十
      時左右向他購買。」、「（你未曾向甲○○購買過海洛因
      毒品，為何今日你帶同警方將甲○○查獲時，電話言明要
      海洛因毒品？）因為我有施打海洛因毒品，所以我要向他
      買看看，而他也知道我有在施打海洛因毒品。」等語（參
      見九十三年度偵字第一一七四八號卷第十九頁至第二十一
      頁），證人許良有就其購買毒品之來源雖前後供述不一，
      然對於其未曾向本件被告甲○○購買過第一級毒品海洛因
      等節，卻始終一致。
（二）又查證人許良有於本院審理時具結證稱略以：「九十三年
      四月十二日上午七時三十分許，我有被警方查獲持有二級
      毒品安非他命，當時我拜託查獲員警張守民可不可以不要
      把我往上送，因為我當時還有工程要作，我跟他說我報兩
      個人給你抓，來交換放我走，張守民警員有給我口頭上的
      承諾，我是在作筆錄前跟張守民警員這樣表示的，當時我
      作筆錄的時候是跟警員講說我的毒品來源是跟一個叫「阿
      文」的男子買的，做完筆錄後，警察張守民、陳泰江帶我
      出去抓人，我跟他們從中路派出所一起開車出去，因為我
      沒有想到要跟他們報誰施用毒品，所以我們就先開車亂逛
      ，後來我想到被告有在施用毒品，我就先在警車上打第一
      通電話給被告，並問被告有沒有東西，被告說沒有，就掛
      了，兩位警員在旁邊都有聽到，隔了十幾分鐘，我再打第
      二通電話問被告有沒有東西，被告說沒有，我就掛了，隔
      了十幾分鐘，我再打第三次電話問被告有沒有東西，我要
      三千元軟的，被告沒有回話就掛斷了，第一通電話是我自
      己打的，因為我想報被告甲○○給警察抓，第二通及第三
      通電話則是警察要我打的，我打第一次電話後，我有跟警
      察講說我是打給『炮政』，我跟警察講出『炮政』時，警
      察就知道我指的是被告，警察知道被告住的地方，我跟警
      察一起到被告住處的樓下的火鍋店旁邊，我就是在那裡打
      第三通電話給被告約被告下來，被告一下來，警察自己就
      知道是被告，後來被告被抓的事情我就不清楚了，之後我
      去刑事組作筆錄時，警察就要我咬被告販賣毒品，警察說
      他們抓炮政抓的很累，一定要我咬炮政販賣毒品。」等語
      （參見原審九十四年十月十九日、十二月二十九日審判筆
      錄）；又依據證人許良有所有之0000000000號行動電話於
      九十三年四月十二日之通聯記錄所示，證人許良有確實有
      於當日下午撥打被告甲○○所使用之0000000000號行動電
      話，且間隔時間又確為證人所述之十幾分鐘，此有通聯紀
      錄可資佐證（參見一審卷第一六七頁），證人許良有前開
      證言，應屬可信。又被告甲○○果如有起訴書所載之有販
      賣第一級毒品之犯意，且已與證人許良有合作甚久，證人
      許良有實無須一再以電話向被告確認有無毒品，更足證證
      人許良有證稱並未向被告購買過第一級毒品海洛因之證言
      ，應屬事實。
（三）按刑事偵查技術上所謂之「釣魚」者，係指對於原已犯罪
      或具有犯罪故意之人，以設計引誘之方式，使其暴露犯罪
      事證，而加以逮捕或偵辦者而言。而所謂「陷害教唆」者
      ，則指行為人原不具犯罪之故意，純因司法警察之設計教
      唆，始萌生犯意，進而實施犯罪構成要件之行為者而言。
      前者（即「釣魚」），純屬偵查犯罪技巧之範疇，並未違
      反憲法對於基本人權之保障，且於公共利益之維護有其必
      要性存在，故依「釣魚」方式所蒐集之證據資料，原則上
      非無證據能力。而後者（即「陷害教唆」），因係以引誘
      或教唆犯罪之不正當手段，使原無犯罪故意之人因而萌生
      犯意而實施犯罪行為，再進而蒐集其犯罪之證據而予以逮
      捕偵辦；其手段顯然違反憲法對於基本人權之保障，且已
      逾越偵查犯罪之必要程度，對於公共利益之維護並無意義
      ，其因此所取得之證據資料，應不具有證據能力，最高法
      院九十三年度台上字第一七四０號判決可參。查：
  １、本件證人許良有之所以撥打被告之行動電話，其起因係證
      人許良有因持有二級毒品而遭警查獲，無論係證人許良有
      所稱伊係與警方作條件交換才說被告有販賣毒品，抑或警
      員張守民於本院審理時所稱係證人許良有自願供出被告甲
      ○○即為其毒品來源，何者為真，惟可資確認的是本件證
      人許良有在以行動電話與被告洽談之過程中，警員都在證
      人許良有身旁監控，又證人許良有當天係因毒品遭警查獲
      ，證人為求免除刑責而盡力配合警方之偵查行為，亦屬人
      之常情，警員張守民明知證人許良有並無向被告甲○○購
      買第一級毒品之真意，仍要求證人許良有一再撥打被告之
      行動電話，顯見其主觀上係有意藉由安排此次毒品交易機
      會而查獲被告，是進一步即應探究被告是否原即有販賣海
      洛因之故意及犯行，或是原本並無販賣毒品之犯意，係因
      警方設計教唆，始萌生犯意。
  ２、查本件證人許良有既證稱從未向被告購買過第一級毒品海
      洛因（如上所述），且證人即警員張守民也於原審審理時
      證稱：對於被告有賣過毒品這件事情沒有什麼印象云云（
      參見原審九十四年十二月二十九日審判筆錄），而被告亦
      辯稱：「當天係許良有打電話跟伊要毒品，因為伊手上沒
      有，所以伊通知藥頭並約在查獲地點要跟藥頭拿藥，在伊
      身上扣到的海洛因就是跟藥頭拿的藥，伊並未販賣海洛因
      。」等語，本件並無積極證據可以證明被告原本即有販賣
      第一級毒品海洛因之故意，本件被告應係受證人許良有之
      引誘而攜帶毒品外出，衡諸前開說明，被告被查獲系爭毒
      品海洛因，既係受警方安排之引誘，且並無證據證明被告
      前即有販賣毒品之行為，本件實屬陷害教唆之情形，基此
      情形所取得之證據，自無證據能力，本院自不能以此而採
      認被告有違反毒品危害防制條例之販賣第一級毒品海洛因
      未遂犯嫌或其他違反毒品危害防制條例情形之憑證，公訴
      人認被告所為係涉犯有毒品危害防制條例第四條第六項、
      第一項之販賣第一級毒品未遂罪，即屬不能證明。
（四）此外復查無其他積極證據足認被告涉有公訴人所指販賣第
      一級毒品犯行，原審以被告之犯行不能證明而為被告無罪
      之諭知，並就持有第一級毒品部分為免訴之判決，經核其
      認事用法並無不合。本件公訴人之上訴意旨仍執陳詞，指
      摘原判決不當，難認為有理由，應予駁回。
五、據上論斷，應依刑事訴訟法第二百六十八條，判決如主文。
本案經檢察官張啟彬到庭執行職務。
中    華    民    國    95    年    7     月    12    日
                  刑事第三庭審判長法  官  許國宏
                                  法  官  林銓正
                                  法  官  許增男
以上正本證明與原本無異。
檢察官如不服本判決，應於收受送達後十日內向本院提出上訴書
狀，其未敘述上訴之理由者並得於提起上訴後十日內向本院補提
理由書（均須按他造當事人之人數附繕本）。
                                  書記官  葉金發
中    華    民    國    95    年    7     月    12    日


司法院資訊處製作；財團法人民間司法改革基金會備份。
